臺灣高等法院民事裁定
110年度上字第780號
被  上訴人  潘永騰  
            潘信雄  
            潘錦泉  
共      同
訴訟代理人  簡坤山律師
            陳聖涵律師
上列當事人間通行權暨拆屋還地事件，上訴人對於中華民國110
年5月12日臺灣宜蘭地方法院109年度訴字第134號判決提起上訴
，本院裁定如下： 
    主  文
本件訴訟標的價額核定為新臺幣肆佰貳拾玖萬貳仟玖佰陸拾元。
被上訴人應於收受本裁定正本七日內，補繳第一審裁判費新臺幣
壹萬貳仟肆佰柒拾肆元。
上訴人溢繳之第二審裁判費新臺幣壹萬捌仟柒佰壹拾壹元應予返
還。
    理  由
一、按訴訟標的之價額，由法院核定。核定訴訟標的之價額以起
    訴時之交易價額為準，無交易價額者以原告就訴訟標的所有
    之利益為準。以一訴主張數項標的者，其價額合併計算之。
    但所主張之數項標的互相競合或應為選擇者，其訴訟標的價
    額，應依其中價額最高者定之。以一訴附帶請求其孳息、損
    害賠償、違約金或費用者，不併算其價額。訴訟費用如有溢
    收情事者，法院應依聲請並得依職權以裁定返還之。民事訴
    訟法第77條之1第1項、第2項、第77條之2第1項、第77條之2
    6分別定有明文。再者，鄰地通行權之行使，在土地所有人
    方面，為其所有權之擴張，在鄰地所有人方面，其所有權則
    因而受限制，參照民事訴訟法第77條之5之法意，鄰地通行
    權訴訟標的之價額，如主張通行權之人為原告，應以其土地
    因通行鄰地所增價額為準（最高法院78年台抗字第355號判
    例意旨參照）。然如袋地所增價額不明時，法院得參照土地
    登記規則第49條第3項有關他項權利價值之計算方式，以起
    訴當年度權利標的物之土地申報地價4％為其1年之權利價值
    ，再以7年權利價值為計算之標準核定之（最高法院100年度
    台抗字第960號裁定意旨、本院108年度法律座談會民事類提
    案第16號審查意見參照）。
二、經查：
　㈠關於起訴訴訟標的價額部分：
  ⒈被上訴人潘永騰、潘信雄、潘錦泉（下逕稱其名）主張潘永
    騰、潘信雄為宜蘭縣○○鄉○○段000地號（下逕稱地號）土地
    所有權人，潘錦泉為同段00000、00000地號（下逕稱地號）
    土地所有權人，000、00000地號均為袋地，伊等對上訴人潘
    林阿美所有同段000地號（下逕稱地號）土地有通行權，且
    上訴人潘旺樹所有建物無權占用00000、000、00000地號土
    地，應拆屋還地並給付不當得利，而起訴並更正訴之聲明為
    （略述）：
    ⑴確認潘錦泉就潘林阿美所有000地號土地有通行權存在。
    ⑵確認潘永騰、潘信雄就潘林阿美所有000地號土地有通行權
      存在。
    ⑶潘旺樹應將占用潘永騰、潘信雄所有000地號土地上如原判
      決附圖一所示編號B5（面積12.87平方公尺）、B8（面積1
      7.36平方公尺）建物拆除，並返還土地。
    ⑷潘旺樹應將占用潘錦泉所有00000地號土地如原判決附圖一
      所示編號B2（面積0.13平方公尺）建物、占用潘錦泉所有
      00000地號土地如原判決附圖一所示編號A（面積23.81平
      方公尺）、B（面積82.86平方公尺）、B3（面積95.06平
      方公尺）、B4（面積23.97平方公尺）、B6（面積4.86平
      方公尺）、B7（面積3.67平方公尺）、C（面積41.72平方
      公尺）、C1（面積3.2平方公尺）建物拆除，並返還土地
      。
    ⑸潘旺樹應給付潘永騰、潘信雄各新臺幣（下同）5,441元本
      息，及自起訴狀繕本送達翌日起至返還第3項土地之日止
      ，按年給付潘永騰、潘信雄各1,088元。
    ⑹潘旺樹應給付潘錦泉100,508元本息，及自起訴狀繕本送達
      翌日起至返還第4項土地之日止，按年給付潘錦泉20,102
      元（見原審卷第1-2、131-132頁）。
    嗣於109年10月14日撤回訴之聲明第3項、第5項，並減縮第4
    項、第6項聲明（見原審卷第197-198頁），及於110年4月21
    日追加潘林阿美應容忍通行及鋪設道路，不得設置地上物或
    為任何阻礙（見原審卷第289-290頁）。
  ⒉被上訴人訴之聲明 第1、2項及追加聲明部分，係請求確認00
    0、00000地號土地對000地號土地有通行權存在，及禁止潘
    林阿美為妨礙通行權行使之行為，其經濟目的相同，均為取
    得通行權可獲得之利益，依前開說明，此部分訴訟標的價額
    之核定，應以000、00000地號土地因得經由000地號土地通
    行所增價額計算，即以108年度000、00000地號土地之土地
    申報地價4％乘以7年計算。000、00000地號土地面積均為586
    .8平方公尺，108年度申報地價均為每平方公尺1,200元，有
    土地登記第一類謄本可證（見原審卷第55-57頁）。是以，
    被上訴人訴之聲明第1、2項及追加部分之訴訟標的價額為39
    4,330元（計算式：586.8×2×1,200×4％×7，元以下四捨五入
    ，下同）。被上訴人訴之聲明第3至6項係請求拆屋還地及不
    當得利，訴訟標的價額之核定應以起訴時土地之交易價額即
    市價為準，屬附帶請求之不當得利則不予併計。又00000、0
    00、00000地號土地之108年度公告土地現值依序為每平方公
    尺3,397元、12,600元、12,600元，有土地登記第一類謄本
    可查（見原審卷第53-57頁）。是被上訴人訴之聲明第3至6
    項之訴訟標的價額應為3,898,630元【計算式：12,600×（12
    .87＋17.36）＋3,397×0.13＋12,600×（23.81＋82.86＋95.06＋23
    .97＋4.86＋3.67＋41.72＋3.2)】。是本件起訴時訴訟標的價額
    核定為4,292,960元【計算式：394,330＋3,898,630】。至於
    被上訴人起訴後雖撤回起訴及更正訴之聲明第3、5項，並減
    縮第4、6項之請求，但其於起訴後為一部撤回、減縮，對起
    訴時訴訟標的價額之核定不生影響，併此敘明。則依起訴時
    訴訟標的價額4,292,960元計算，應徵第一審裁判費43,570
    元，扣除被上訴人已繳納之31,096元（見原審卷第3、5頁）
    ，尚應補繳12,474元（計算式：43,570－31,096），爰命被
    上訴人於收受本裁定正本之日起7日內，如數逕向本院補繳 
    。
  ㈡關於上訴利益部分：
　  原審判決（略述）：⒈被上訴人就潘林阿美所有000地號土地
    如原判決附圖二所示編號D1、D2之土地有通行權存在。⒉潘
    林阿美在前項所示土地範圍內，應容忍通行被上訴人通行及
    鋪設道路，並不得設置地上物或為禁止或妨害通行。⒊潘旺
    樹應將占用潘錦泉所有00000、00000地號土地如原判決附圖
    一所示編號A（面積23.81平方公尺）、B（面積82.86平方公
    尺）、B2（面積0.13平方公尺）、C1（面積3.2平方公尺）
    建物拆除，並返還土地。⒋潘旺樹應給付潘錦泉33,168元本
    息，及自108年11月26日起至返還第3項土地之日止，按年給
    付潘錦泉6,594元，駁回被上訴人其餘之訴。上訴人就其敗
    訴部分全部不服提起上訴，依前開說明，其上訴利益為1,77
    9,134元【計算式：394,330＋3,397×0.13＋12,600×（23.81＋8
    2.86＋3.2)】，應徵第二審裁判費27,933元，上訴人已繳納4
    6,644元（見本院卷第23頁），溢繳18,711元【計算式：46,
    644－27,933】，應由本院依職權裁定返還。
三、爰裁定如主文。
中　　華　　民　　國　　110 　年　　10　　月　　27　　日
                  民事第十一庭  
                        審判長法  官  李慈惠
                              法  官  吳燁山
                              法  官  趙雪瑛
正本係照原本作成。
核定訴訟標的價額部分，如不服裁定得於收受送達後10日內向本
院提出抗告狀，並繳納抗告費新臺幣1千元。
其餘部分不得抗告。
中　　華　　民　　國　　110 　年　　10　　月　　28　　日
　　　　　　　　　　　　　    書記官  郭晋良